【裁判字號】    98,重上更(二),11
【裁判日期】    980901
【裁判案由】    殺人等
【裁判全文】
臺灣高等法院高雄分院刑事判決    98年度重上更(二)字第11號
上  訴  人  臺灣高雄地方法院檢察署檢察官
上  訴  人
即  被  告      甲○○
指定辯護人      本院公設辯護人  孫妙岑
上列上訴人因被告殺人案件，不服臺灣高雄地方法院92年度重訴
字第32號中華民國93年7 月23日第一審判決（起訴案號：臺灣高
雄地方法院檢察署92年度偵字第963 號、第1979號），提起上訴
，判決後經最高法院第二次發回更審，本院判決如下：
    主  文
原判決關於甲○○殺人部分撤銷。
甲○○連續殺人，處有期徒刑拾參年。
    事  實
一、緣藍國富、壬○○、辛○○與李隆志等人於民國（以下同）
    92年1 月1 日凌晨5 時許，在高雄市○○○路149 號「錢櫃
    」ＫＴＶ唱歌，至同日早上7 時許結束欲離去而在1 樓結帳
    時，藍國富遇見前有嫌隙之丁○○與友人在1 樓等候包廂唱
    歌，因而與丁○○發生口角爭執後離去；惟藍國富離去後心
    有不甘，在高雄市○○○路「大紅屋」茶坊，交待辛○○以
    電話找庚○○（經檢察官為不起訴處分確定）、李民庭（經
    檢察官為緩起訴處分確定）前來「大紅屋」茶坊會合，藍國
    富則自他處帶來德國制式華特Ｐ99九０手槍1 支（含彈匣及
    子彈數發）後，乃由壬○○駕車，載藍國富、辛○○、庚○○及李隆志（因酒醉在車內睡覺而被檢察官認定未涉案），
    李民庭則1 人騎機車，5 人共同前往「錢櫃」ＫＴＶ欲找丁○○報復；壬○○駕車到達「錢櫃」ＫＴＶ附近，確認丁○○仍在ＫＴＶ1 樓等候包廂唱歌後，乃將車停在ＫＴＶ斜對
    面加油站，藍國富則要求李民庭騎車到六合路與文武街口等
    候接應，並獨自攜帶前開槍、彈下車走向「錢櫃」ＫＴＶ，
    於到達ＫＴＶ門前玄關時，先對空鳴1 槍，然後以槍口指向
    丁○○，丁○○見狀乃趨前抓住藍國富之手槍，欲將手槍奪
    下，此時在場與丁○○一同等候包廂之友人王念生、蔡仁傑
    、潘少迪及陳李榜等人（其等涉嫌殺人部分，業經檢察官為
    不起訴處分確定）見狀，即一同擁上前欲協助丁○○奪下藍
    國富之手槍，雙方並自「錢櫃」ＫＴＶ騎樓前拉扯至中華三
    路147 巷巷口（即錢櫃ＫＴＶ與全家便利商店間），拉扯間
    ，藍國富又擊發1 槍，此時與丁○○一同在場之甲○○見狀
    ，竟基於殺人之概括犯意，先自ＫＴＶ前其父親所有之機車
    置物廂內取出其父平時登山使用之摺疊刀1 支，並持該摺疊
    刀上前刺入藍國富右胸部，刀刃沿藍國富之右胸第七根肋骨
    貫穿右側心包膜、右心室，致藍國富受有傷口打開為3 ×1.
    2 公分，深6.1 公分之右胸部刀傷、右胸胸骨第7 根肋骨被
    切斷、心包膜有刀刺傷痕跡約3.7 ×1.2 公分、心臟有刀刺
    痕跡長1.2 公分之刀傷；此時在斜對面加油站前車內之壬○○、辛○○（2 人被訴傷害部分，業經丁○○、甲○○撤回
    告訴）、庚○○見多人包圍藍國富，並與藍國富拉扯，壬○○乃持鋁棒，辛○○持高爾夫球桿，庚○○則徒手下車欲上
    前欲解圍，而壬○○、辛○○2 人並分持鋁棒、高爾夫球桿
    ，揮向包圍藍國富之人，藍國富因而得以掙脫，隨即負傷持
    槍跑向中華三路147 巷巷內逃離現場，並沿該巷經文武一街
    到達該街與六合路路口與李民庭會合，李民庭見藍國富受傷
    ，乃騎機車搭載藍國富至邱永仁醫院就醫，後轉送高雄醫學
    大學附設中和紀念醫院急救，惟仍因心臟大量出血造成出血
    性休克，而於同日上午11時30分許不治死亡；另藍國富為人
    解圍逃離現場後，王念生即進入ＫＴＶ內拿廣告用之旗桿座
    1 支，走出ＫＴＶ後適見甲○○遭庚○○以ＫＴＶ內椅子丟
    擲而跌倒在地，王念生即以旗桿座揮向庚○○，惟庚○○閃
    開而未揮中，此時甲○○承前開殺人之犯意，竟持前開摺疊
    刀刺入庚○○右胸部，致庚○○受有右胸穿刺傷併血胸、氣
    胸，傷口約深6 公分達肺葉之刀傷，庚○○遭甲○○刺傷後
    ，即由辛○○叫車送至高雄市立大同醫院急救，始倖免於難
    而未生死亡之結果，甲○○行兇後逃離現場，嗣於同年月9
    日為警通知到案，乃交出前開摺疊刀扣案。
二、案經被害人藍國富之母乙○○及庚○○，分別訴由高雄市政
    府警察局新興分局移送臺灣高雄地方法院檢察署檢察官偵查
    起訴。
    理  由
壹、証据能力部分：
一、高雄市政府警察局新興分局搜索壬○○、李民庭之搜索筆錄
    、扣押物品目錄、搜索扣押物品收據、扣押物品目錄表、指
    認照片、高雄市政府警察局新興分局扣押筆錄及扣押物品目
    錄表、指認照片、高雄市政府97年1 月27日高市府警保字第
    0920005381號函、高雄地檢署92年相字第5 號解剖紀錄報告
    、檢察官案發現場勘驗筆錄、高雄地檢署檢察事務官勘驗筆
    錄、錢櫃ＫＴＶ監視器錄影帶當庭勘驗筆錄，此類文書係被
    告以外之人於審判外所做之書面陳述，屬於傳聞證據。惟其
    本質上屬公務員本於職權所為，其正確性及可信性頗高，如
    有錯誤亦可請求更正，應屬159 條之4 第1 款由公務員職務
    上所製作之紀錄或證明文書，具有證據能力。
二、高雄醫學大學附設中和紀念醫院疑非病死病歷摘要報告、高
    雄市立大同醫院診斷證明書2 份、高雄市立聯合醫院92年8
    月4 日高市聯醫病字第0920005401號函，此種文書，係被告
    以外之人於審判外之書面陳述，依刑事訴訟法第159 條第1
    項，屬傳聞證據。惟該診斷證明書或病歷表係醫生在例行性
    之診療過中，對病患為醫療行為，醫生係從事業務之人，於
    醫療業務上或通常醫療業務過程所製作之文書，應屬刑事訴
    訟法第159 條之4 第2 款之文書，得為證據。
三、法務部調查局92年2 月7 日調科壹字第09260018580 號檢驗
    通知書、高雄市政府警察局92年1 月28日高市警鑑字第0920
    006457號鑑驗書、93年2 月10日高市警鑑字第0930007937號
    函、92年3 月27日高市警鑑字第0920000000號鑑驗通知、92
    年5 月1 日高市警鑑字第0920027338號鑑驗書、92年12月1
    日高市警鑑字第0920076496號函、93年1 月14日高市警鑑字
    第0930002934號鑑驗書、高雄市政府警察局刑事鑑識中心刑
    案現場勘查報告、內政部警政署刑事警察局92年1 月14日刑
    紋字第0920007121號鑑驗書、法務部法醫研究所93年5 月7
    日法醫理字第0930000635號函、94年1 月14日法醫理字第09
    30004733號函，此類文書，係被告以外之人於審判外之書面
    陳述，依刑事訴訟法第159 條第1 項之規定，屬於傳聞證據
    ，惟於立法理由明確說明，該條所謂「除法律有規定者」外
    ，尚包括同法第159 條之1 至159 條之5 及第206 條等規定
    。本件鑑定係經審判長、受命法官或檢察官選定或囑託機關
    、團體所為之鑑定，所鑑定之結果，鑑定人依刑事訴訟法第
    206 條所出具之鑑定報告，係刑事訴訟法第159 條第1 項所
    指例外規定，有證據能力。且被告對於該鑑定報告亦表示同
    意為證據，則依據刑事訴訟法第159 條之5 第1 項規定，自
    得為證據。
四、按被告以外之人於偵查中向檢察官所為陳述，除顯有不可信
    之情況者外，得為證據，同法第159 條之1 第2 項定有明文
    。偵查中對被告以外之人（包括證人、鑑定人、告訴人、被
    害人及共同被告等）所為之偵查筆錄，或被告以外之人向檢
    察官所提之書面陳述，性質上均屬傳聞證據。惟現階段刑事
    訴訟法規定檢察官代表國家偵查犯罪、實施公訴，依法其有
    訊問被告、證人及鑑定人之權，證人、鑑定人且須具結，而
    實務運作時，檢察官偵查中向被告以外之人所取得之陳述，
    原則上均能遵守法律規定，不致違法取供，其可信度極高，
    職是，被告以外之人前於偵查中已具結而為證述，除反對該
    項供述得具有證據能力之一方，已釋明「顯有不可信之情況
    」之理由外，不宜以該證人未能於審判中接受他造之反對詰
    問為由，即遽指該證人於偵查中之陳述不具證據能力。本件
    證人許博仁醫師於檢察官偵查中所為之陳述（見92年偵字第
    1979號卷第86頁），其未曾提及檢察官在偵查時有不法取供
    之情形，上開供述亦無顯不可信之情況，依上說明，其於偵
    查中之證言自均具有證據能力。
五、又按被告以外之人（包括證人、鑑定人、告訴人、被害人及
    共同被告等）於審判外之陳述雖不符刑事訴訟法第159 條之
    1 至之4 等四條之規定，而經當事人於審判程序同意作為證
    據，法院審酌該言詞陳述或書面陳述作成時之情況，認為適
    當者，亦得為證據；當事人、代理人或辯護人於法院調查證
    據時，知有刑事訴訟法第159 條第1 項不得為證據之情形，
    而未於言詞辯論終結前聲明異議者，視為有前項之同意，同
    法第159 條之5 定有明文。本件除上開書面證據外，其餘如
    臺灣高雄看守所97年6 月3 日高所戒字第0979001757Ｂ號函
    ，錄影帶翻拍照片8 張，案發現場照片、藍國富死亡相驗照
    片，及本院以下所引用之證詞，已於審理時予以提示並告以
    要旨，且各經檢察官、辯護人及被告等人表示意見。當事人
    或辯護人已知上述筆錄乃傳聞證據，且均未於言詞辯論終結
    前對該等筆錄內容異議，審酌上開筆錄作成時，並無不當取
    供之情形，認為以之作為本案之證據亦屬適當，自具有證據
    能力。
貳、實體部分：
一、訊之上訴人即被告甲○○固不諱言於上述時、地，持刀刺傷
    庚○○，然矢口否認有殺人犯意，亦矢口否認有持刀刺殺藍
    國富之犯行，辯稱：我用雙手捉住藍國富右手欲奪下手槍時
    ，刀子是夾在我左手掌，並未持刀刺到藍國富，是在壬○○
    持鋁棒打我頭部時，才以刀子劃傷壬○○手部；又我因本案
    在押時，於92年5 月6 日上午丁○○及案發當時亦在現場之
    戊○○曾來會客，戊○○當時即向我證實我奪槍時所持之摺
    疊刀刀柄尚未打開，故不可能殺到藍國富，且我係被丁○○
    找去「錢櫃」ＫＴＶ助陣，並不是去唱歌，事後丁○○叫我
    隱瞞此情，另王念生在醫院時，亦曾聽到有人說當場不只我
    1 人持刀，且對方辛○○等人亦稱當場不只我1 人持刀，故
    殺害藍國富應該另有其人，此外我是受到庚○○攻擊而跌倒
    ，起來後出於自衛才持刀攻擊庚○○，並無殺害他的意思云
    云。惟查：
（一）殺害庚○○未遂部分：
１、被告甲○○坦承持刀刺庚○○右胸部1 刀之事實，此部分並
    迭經告訴人庚○○於警、偵訊時指訴綦詳，並於原審及本院
    審理時結證明確（見原審卷第146 頁至第159 頁、本院卷第
    142 頁至第143 頁），並有「錢櫃」ＫＴＶ現場監視錄影帶
    翻拍之照片7 張（見警卷第37頁至第39頁），及高雄市立大
    同醫院庚○○診斷證明書2 紙（見警卷第35頁、92年度偵字
    第963 號卷第76頁）附卷可稽，另有摺疊刀1 支扣案可資佐
    證。故被告甲○○持扣案摺疊刀刺庚○○，至庚○○受有前
    開傷勢之事實，應可認定。
２、按刑法第23條規定：「對於現在不法之侵害，而出於防衛自
    己或他人權利之行為，不罰。但防衛行為過當者，得減輕或
    免除其刑」，故所謂正當防衛者係指對於現在進行中之不法
    侵害或攻擊行為所為之必要防衛，而以存在緊急防衛情狀（
    有侵害行為、是現在之侵害、不法之侵害），實行緊急防衛
    行為（即防衛行為必須是客觀必要、防衛行為不過當、出於
    防衛意思）為要件；茲據庚○○於原審時結證稱：「我看到
    藍國富被圍住，倒下的時候，我們衝上去。」、「我跑到藍
    國富的右手邊，拿「錢櫃」ＫＴＶ的椅子丟過去，但不知道
    打到的是誰，也不知道有沒有打到人，而事後甲○○說我有
    用椅子打到他。」、「一開始我是和持旗桿座的王念生對抗
    ，後來甲○○突然衝出來，拿刀刺向我右胸。」、「我是於
    藍國富要離開時，跟王念生發生衝突。」、「於藍國富自巷
    子內離開後，因看到王念生拿旗桿座，以為王念生要攻擊我
    ，所以上前抵抗。」、「當時我沒有注意到甲○○在何處，
    而王念生持旗桿揮向我之後，甲○○即拿刀刺我。」另外，
    王念生是於我丟椅子之後，才持旗桿揮向我等語（見原審卷
    (二)第147 頁、第149 頁、第154 頁、第158 頁、第159 頁）
    。同案被告王念生亦供稱：「我雖沒見到庚○○拿椅子丟向
    甲○○，但係因為看到甲○○跌倒，我才拿旗桿座揮向庚○○。」等語（見原審卷(二)第156 頁）。而被告甲○○亦供稱
    ：「是庚○○先拿椅子攻擊我，致我跌倒，王念生才持旗桿
    座揮他。」、「我是因為當時受到庚○○攻擊跌倒很緊張，
    起來後就攻擊他。」等語（見原審卷(二)第156 頁、第269 頁
    ）；互核庚○○、王念生及甲○○前開之陳述，並參照前開
    監視錄影帶所翻拍之照片，則可以證明當時是庚○○欲幫藍
    國富解圍，乃持ＫＴＶ內之椅子丟向圍住藍國富之人，但此
    行為致使被告甲○○跌坐在地，王念生乃持旗桿座揮擊庚○○，被告甲○○爬起後，即持刀刺向庚○○右胸部之過程事
    實。則據此事實可知，被告甲○○持刀刺向庚○○時，庚○○之攻擊行為業已結束，被告甲○○持刀攻擊行為，既非對
    現在不法之侵害所為，亦非出於防衛自己或他人權利之意思
    ，其持刀攻擊庚○○所為難認與刑法第23條所規定之正當防
    衛要件相符，故被告甲○○辯稱：出於防衛意思等語，並不
    足採。
３、又刑法上殺人與傷害人之區別，應以加害人有無殺意為斷，
    不能因與被害人素不相識，原無宿怨，即認為無殺人之故意
    （最高法院51年台上字第1291號判例意旨參照）。另刑法上
    之殺人罪，須行為人於行為時具有殺害之犯意，始足成立，
    而殺害犯意之有無，應斟酌行為人之動機、手段、被害人受
    傷處所是否致命部位，及傷痕之多寡，輕重如何等為判斷之
    基準，究不能單以其中一項作為認定之絕對標準（最高法院
    19年上字第718 號判例意旨參照）。查被告甲○○持刀刺庚○○雖僅1 刀，但所刺部位係右胸部，造成右胸穿刺傷，深
    達肋膜，造成肺出血，併血胸、氣胸之情，有高雄市立大同
    醫院前開庚○○之診斷證明書2 紙在警詢卷第35頁及92年偵
    字第963 號卷第76頁可憑。另急救庚○○之大同醫院許博仁
    醫師於偵查中證稱：庚○○到醫院時休克，臉色蒼白，意識
    不清，右胸部上有一個2 ×1 公分，深及胸腔、肺部，伊自
    胸腔內抽出700cc 血液，依學理推論，傷口深度是3 至6 公
    分等語（見92年度偵字第1979號卷第86頁、第87頁，92年3
    月12日偵訊筆錄）。據此足證被告甲○○係持刀刺向庚○○
    之人身要害致命部位，且庚○○被刺之傷勢嚴重。而前開庚○○受傷部位係人身要害，此為眾所週知之事實，故被告甲○○對於持刀刺向庚○○前開人身要害部位，雖僅一刀但仍
    足致人於死之事實，行為時應有認識，但仍決意為之。另被
    告甲○○據以行兇之前開扣案摺疊刀，其刀柄長11公分、刀
    刃長7 公分，此有高雄市政府92年1 月27日高市府警保字第
    092000381 號函之鑑驗結果及鑑驗相片附92年度偵字第1979
    號卷第58頁至第60頁可稽，則該刀刃僅長7 公分之摺疊刀，
    被告甲○○竟持以刺入庚○○右胸要害處達3 至6 公分之深
    度，足認被告甲○○用力甚猛、殺意甚堅，顯有殺害庚○○
    之犯意甚明。
  綜上所述，被告甲○○已坦承持刀刺入庚○○右胸，而其刺入
  庚○○右胸要害處達3 至6 公分之深度，足認被告甲○○用力
  甚猛、殺意甚堅，顯有殺人犯意，被告甲○○辯稱：並無殺人
  犯意云云，所辯係卸責之詞，不足採信，其此部分犯行已堪認
  定。
（二）殺害藍國富致死部分：
１、查扣案折疊刀1 支係被告甲○○於為警通知到案後，主動提
    出交給警方，並供承該摺疊刀即係其用以刺傷庚○○之兇器
    等情，為被告甲○○所自承（92年度偵字1979號卷第1 至2
    頁，92年1 月9 日警訊筆錄參照）。雖然該摺疊刀經送鑑驗
    進行血跡檢測，呈陰性反應，顯示已無血跡殘留，而且進行
    ＤＮＡ檢測，亦無法分析出ＳＴＲ型別，此有高雄市政府警
    察局93年1 月14日鑑驗書及該局93年2 月10日高市警鑑字第
    0930007937號函各1 紙附於原審卷(二)第186 頁、第187 頁、
    第190 頁足憑。然被告甲○○自承案發後至交給警方前，曾
    清洗該摺疊刀等語（92年度偵字第963 號卷第49頁背面，92
    年1 月14日偵訊筆錄參照），故該摺疊刀係業經被告甲○○
    清洗乾淨，而無法檢驗出血跡反應及進行ＤＮＡ檢測，自屬
    合理。再查，該摺疊刀之外觀特徵業如前述（參閱「理由」
    二、（一）之(三)部分）。而藍國富之死因為右胸刀刺傷。其
    所受之右胸刀傷特徵為：右胸有刀刺傷壹處，穿透肋骨、心
    包膜至心臟左心室部位，深度約6.1 公分，形成心包膜內血
    液填塞，最後因心臟大量出血造成出血性休克而死亡，此有
    台灣高雄地方法院檢察署92年1 月9 日死者藍國富之解剖紀
    錄報告1 份附於92年度相字第5 號卷第17頁至第30頁可稽。
    而原審將該摺疊刀送法務部法醫研究所鑑定其與死者藍國富
    死亡之關係，法醫研究所鑑定意見稱：「檢送摺疊刀1 把為
    壹多種工具包括鋸齒、開罐齒、探針狀及老虎鉗頭及刀刃器
    ，較可能為刀刃器，其單刃之刀刃部長7 公分，呈前尖、中
    寬、基柄部微窄些，最寬處為距刀尖2.5 公分處之刀寬為1.
    8 公分，其除刀刃近刀柄處為1.5 公分，由此摺疊刀之刀寬
    、刀刃長度均不超越傷口之寬、深及單刃傷口等均呈不相違
    背之符合狀。再由檢送摺疊刀之刀背附有老虎鉗之把手尖端
    處，似可造成死亡藍國富胸前刀傷中頭端刀柄之印痕，此把
    摺疊刀確似吻合藍國富胸前之穿刺傷口」等語，此有法醫研
    究所93年5 月7 日法醫理字第0930000635號函所附之鑑定意
    見附於原審卷(二)第197 頁至第198 頁足考，又高雄市政府警
    察局刑事鑑識中心刑案現場勘查報告卷第64頁之編號第11號
    照片被害人藍國富胸前之穿刺傷口旁有類似把手痕之傷痕，
    故該把摺疊刀確似吻合藍國富胸前之穿刺傷口旁之印痕。又
    本院本審審理時勘驗被告當時所持刀器勘驗結果為：刀刃長
    度約7 公分，刀柄部分有把手，並令被告甲○○右手持折疊
    刀，刀刃朝前刀鋒朝下，模擬行兇情形，折疊刀有把手之右
    手虎口印附卷（見98年8 月4 日本院審判筆錄），此與高雄
    市政府警察局刑事鑑識中心刑案現場勘查報告卷第64頁之編
    號第11號照片之疑似把手印相仿（見該勘查報告卷第64頁之
    編號第11號照片及本院更二審卷第100 頁放大照片、第136
    頁之虎口印痕），綜上所述，扣案之摺疊刀與死者藍國富致
    命之胸部穿刺傷口相符，而可認定為殺害藍國富之兇刀。
２、又藍國富受傷後，騎車搭載藍國富就醫之李民庭於原審時結
    證稱：藍國富在送醫途中曾向我說傷是對方造成的等語（見
    原審卷(一)第183 頁），又於原審時結證稱：我看到藍國富時
    ，藍國富後方並無人追他等語（見原審卷(二)第164 頁），則
    藍國富於離開遭包圍奪槍之現場時，並未遭他人追擊，其所
    受之傷勢，應係於遭人包圍奪槍時所造成之事實，應可認定
    。雖然藍國富開槍及遭包圍奪槍之現場，並未發現藍國富之
    血跡，而其血跡係起於中華三路147 巷通往文武一街之巷內
    ，此有高雄市政府警察局刑事鑑識中心刑案現場勘查報告1
    份在卷可憑，但參諸庚○○於遭被告甲○○刺傷後逃離現場
    ，至被辛○○攔車送醫時為止，均不知其業已受傷，且現場
    亦無庚○○之血跡，直至庚○○在車上時胸部流出許多血液
    才知已受傷之情，此業經庚○○及辛○○2 人所證述明確（
    見原審卷(二)第148 頁、第149 頁、第155 頁、第239 頁），
    並有前開刑案現場勘查報告可稽，故藍國富於前開時、地受
    傷後，現場並未留有血跡之情，亦非與常情不符。
３、原審同案被告壬○○雖曾指訴稱：我有發現對方1 、2 人持
    刀等語（見92年度偵字第963 號卷第70頁背面），但壬○○
    後則改稱：除被告甲○○外，我沒有看到何人持刀等語（見
    92年度偵字第1979號卷第70頁背面），另壬○○於原審訊問
    時，則又稱：確定當時只有甲○○1 人持刀等語（見原審卷
    (一)第80 頁 、原審卷(二)第175 頁）。後經原審再質問其對於
    現場多少人持刀一節為何前後供述不一時，壬○○又改稱：
    當時很亂，所以我並不確定等語（見原審卷(二)第175 頁）。
    證人壬○○於本院上更一審97年9 月8 日審理時結證稱：「
    （當時除看到被告持刀外，有無其他人拿兇器？）有人拿安
    全帽、機車大鎖、我確定沒有其他人拿刀子」、「（在偵訊
    時，是否有提到還有其他人拿刀子？）是的，但是我當時是
    有看到其他人拿東西，但是不確定拿什麼，我後來可以確定
    的是被告拿刀子，其他比較有印象的是拿安全帽和大鎖」等
    語（見本院上更(一)卷第83頁、第84頁），故壬○○對於現場
    有多少人持刀一節所述，前後雖不一致，惟經查被告甲○○
    這方之王念生、丁○○、蔡仁傑、潘少迪、陳李榜、戊○○
    、丙○○均稱未帶刀，也沒有人指王念生、丁○○、蔡仁傑
    、潘少迪、陳李榜、戊○○、丙○○等人帶刀，又被告甲○○於警訊時自承：當時我持有摺疊刀1 把，而丁○○沒有持
    任何兇器等語（見92年度偵字第1979號卷第1 頁背面），甲○○又於偵查中供稱：「（你們這一夥人，分別持何武器？
    ）只有我持摺疊刀」，是以壬○○在偵查所稱：除被告甲○○外，我沒有看到何人持刀等語（見92年度偵字第1979號卷
    第70頁背面），及壬○○於原審訊問時所稱：確定當時只有
    甲○○1 人持刀等語（見原審卷(一)第80頁、原審卷(二)第175
    頁）為可採，而壬○○係死者藍國富之弟，衡情其陳述仍不
    足作為有利被告甲○○之証据。
４、証人辛○○於偵查中先供稱：「當時我有看到甲○○拿1 把
    摺疊刀，丁○○拿類似瑞士刀。」等語（見92年度偵字第96
    3 號卷第71頁背面）；辛○○又供稱：「我有看見2 、3 支
    刀子，絕不只1 支，拿刀子的人是站在外面之人。」、「（
    圍住藍國富的人是否有持刀？）我不確定，但趕開他們後就
    看見刀子。」等語（見92年度偵字第1979號卷第55頁背面）
    ；辛○○後於原審審理中訊問時，先供稱：我可以確定甲○○當時站在藍國富旁邊有持刀，另印象中有其他人持刀，但
    當時現場很混亂，我無法確定還有何人持刀等語（見原審卷
    (一)第82頁），辛○○後又結證稱：我於拿高爾夫球桿打圍住
    藍國富之人後，於甲○○與庚○○打架時看到靠近錢櫃ＫＴ
    Ｖ大門右手邊有2 、3 人持刀，但這些持刀之人都沒靠近藍
    國富被圍住的現場即「全家」便利商店這邊。另可能是丁○○與藍國富在搶槍時，我誤認所搶的槍是丁○○的刀，故才
    於偵查中說丁○○拿刀，但我偵查時也不曾說丁○○拿瑞士
    刀等語（見原審卷(二)第233 頁至第241 頁），證人辛○○於
    本院更一審97年11月5 日審理時結證稱：「（藍國富離開時
    ，我看他的胸部有血跡。」、「（是否有看到何人拿刀砍藍
    國富？）那時候我有看到丁○○和甲○○，甲○○當時手上
    有拿刀，上車的時候，庚○○身上也被刀子砍到，他說是被
    甲○○插到的。」、「（當時除被告有刀外，有無其他人也
    有持刀？）事情經過那麼久了，我不能確定，我確定的是甲○○有拿刀。」、「（有無看到甲○○和庚○○發生衝突？
    ）當時下去的時候，就是急著要把人趕走而已，所以應該要
    問庚○○。」、「（當時丁○○手上有無拿什麼東西？）我
    不是很清楚，當時我比較清楚的是看到甲○○拿刀，丁○○
    站在旁邊，我打他一下之後，他就趴下了，我把人趕開之後
    ，我就離開了。」、「藍國富就是甲○○殺的。」等語（見
    本院上更(一)卷第131 頁至第133 頁）。據上可知，辛○○對
    於現場有多少人持刀一節所述前後雖不一致，惟經查被告甲○○這方之王念生、丁○○、蔡仁傑、潘少迪、陳李榜、戊○○、丙○○均稱未帶刀，也沒有人指王念生、丁○○、蔡
    仁傑、潘少迪、陳李榜、戊○○、丙○○等人帶刀，又被告
    甲○○於警訊時自承：當時我持有摺疊刀1 把，而丁○○沒
    有持任何兇器等語（見92年度偵字第1979號卷第1 頁背面）
    ，甲○○又於偵查中供稱：「（你們這一夥人，分別持何武
    器？）只有我持摺疊刀」，是以証人辛○○於偵查中先供稱
    ：「當時我有看到甲○○拿1 把摺疊刀，丁○○拿類似瑞士
    刀」等語（見92年度偵字第963 號卷第71頁背面），及辛○○嗣後於原審解釋可能是丁○○與藍國富在搶槍時，我誤認
    所搶的槍是丁○○的刀，故才於偵查中說丁○○拿刀等語（
    見原審卷(二)第233 頁至第241 頁）為可採，而辛○○係死者
    藍國富之友人，其陳述仍不足作為有利被告甲○○之証据。
５、另證人庚○○於警訊時指稱：「（對方持有何兇器？）對方
    持有1 把短刀。」等語（見警卷第5 頁背面）。但庚○○於
    原審審理時則證稱：「確定當時有2 、3 人持刀，但不確定
    圍在藍國富旁邊之人有否持刀？也不確定是何人刺傷藍國富
    」等語（見原審卷(二)第147 頁至第154 頁），庚○○於本院
    更一審97年11月5 日審理時結證稱：「當時與被告發生衝突
    時，藍國富在我的左手邊，畫面上是右邊。當時藍國富有受
    傷，因為當時我看他被一團人圍住。」、「（當時被告有無
    圍住藍國富？）我是看到藍國富被圍住，所以我下車幫他解
    圍。」、「（當時你丟椅子的對象是否為被告？）不是，當
    時現場很混亂。」、「（你受傷之後，被告有無追你？）我
    當時也不知道自己有受傷，我是上車才發現，當時是拿旗桿
    的人追我，不是被告追我。上車後坐下來才發現自己受傷。
    」、「（當時有幾人拿刀？）我沒有看清楚，應該是刺我這
    個和被告拿刀而已。」、「（藍國富被刺中時，你有無看到
    ？）他當時被2 、3 人圍住，他應該是那時被刺的，我沒有
    看得很清楚，但是應該是有被刺，所以我才下車幫他解圍。
    」、「（是否知道那2 、3 人是何人？）1 個是丁○○，1
    個是被告，另1 個我不知道是何人。」、「（除被告外，其
    餘2 人有無拿東西？）我沒有看得很清楚，因為有3 、40公
    尺的距離。」等語（見本院上更(一)卷第142 頁至第143 頁）
    。故庚○○對於現場有多少人持刀一節所述前後雖不一致，
    惟經查被告甲○○這方之王念生、丁○○、蔡仁傑、潘少迪
    、陳李榜、戊○○、丙○○均稱未帶刀，也沒有人指王念生
    、丁○○、蔡仁傑、潘少迪、陳李榜、戊○○、丙○○等人
    帶刀，又被告甲○○於警訊時自承：當時我持有摺疊刀1 把
    ，而丁○○沒有持任何兇器等語（見92年度偵字第1979號卷
    第1 頁背面），甲○○又於偵查中供稱：「（你們這一夥人
    ，分別持何武器？）只有我持摺疊刀」，是以證人庚○○於
    警訊時指稱：「（對方持有何兇器？）對方持有1 把短刀」
    等語（見警卷第5 頁背面）為可採，而庚○○亦係死者藍國
    富之友人，衡情其陳述仍不足作為有利被告甲○○之証据。
６、証人丙○○於本院本審審理時陳稱：「（問：92年一月一日
    如何去錢櫃ＫＴＶ？）答：是要去唱歌，丁○○邀的，當天
    是元旦說要去唱歌，我與丁○○是朋友」「（問：你去錢櫃
    ＫＴＶ有無帶刀？答：沒有」「（問：不然為何戊○○說你
    刺對方一刀？）答：沒有，我認識戊○○，他家做廢五金的
    ，他現在在工廠，我沒有刺對方一刀」「（問：你那天有無
    帶刀去？）答：沒有，也沒刺藍國富，戊○○說的不實在，
    因為我沒有刺死者」等語（見98年7 月21 日 本院更二審審
    判筆錄）；又証人丁○○於本院本審審理時陳稱：「（問：
    丙○○有無帶刀？）答：不知道」「（問：丙○○有無刺藍
    國富？）答：我沒有看到」等語（見98年7 月21日本院更二
    審審判筆錄）。又証人戊○○於本院本審審理時陳稱：「（
    問：92年1 月1 日凌晨七點多的時候，你當時有無前往錢櫃
    ＫＴＶ？）答：有的，我是下班自己坐車去的，我是在青年
    路復興路口的舞廳上班當保全人員，我是當天下班後過去的
    ，是丁○○邀我過去另還有邀甲○○」「下班丁○○邀我們
    去唱歌」「甲○○與我都被邀約，我們是在舞廳當保全的同
    事，我是坐計程車去的，是被告先去，我後去的」「（問：
    到了現場，發現什麼事情？）答：到了門口，有很多人在外
    面等，有些人我不認識，有聽到槍聲了，好像是跟丁○○他
    們發生糾紛而有槍聲，我到了門口剛下車一下子，丁○○與
    朋友在講話就聽到一聲槍聲」「（問：是誰開槍是否知道？
    ）答：不知道」「（問：當時你如何處理？）答：我就坐計
    程車走了，我先走到中華路與六合路口，那有有計程車在排
    班，我上車就走了」「（問：經過情形到底誰拿刀有無看到
    ？）答：沒有看到」「（問：死者如何被刺死有無看到？）
    答：沒有看到」「我是隔天到大同醫院看丁○○，丁○○他
    說他被打暈了」「（問：丙○○案發當時在做什麼？）答：
    我認識他，我們是表兄弟，案發當時我沒有看到他，因為我
    先坐車走了」「（問：你去醫院看丁○○，有無說丙○○有
    刺對方一刀？）答：沒有」「（問：九十二年五月六日有去
    看守所看甲○○？）答：有的，因為我們是同事，放假去看
    守所寄錢及寄菜」「（問：那時候你有無表示和藍國富搶槍
    的時候，甲○○的折疊刀並無開啟？）答：沒有」「（問：
    當時殺人的時候你已經走了，是誰拿什麼刀殺誰你不知道，
    為何會說甲○○去的時候他的折疊刀沒有開啟？）答：我沒
    有講這些」等語（見98年8 月4 日本院審判筆錄）。証人丁○○、戊○○均稱沒有看到丙○○刺藍國富，戊○○前往醫
    院探視丁○○時，亦未講丙○○刺藍國富一刀，戊○○前往
    看守所探視被告甲○○時，亦未講說甲○○的折疊刀沒有開
    啟之類的話，是仍不能為被告甲○○有利之証明。
７、証人即同案被告王念生雖於原審審理時供稱：當場我有看到
    有2 、3 個年輕人持刀，但那些人我不認識，也不清楚他們
    是那一方的人？我看到的刀子是長約30公分的短刀，之前不
    曾提及此節，是因為當時並不知道他們屬於那一方的人。另
    在醫院時，曾聽到有人說還其他人拿刀，但沒聽到誰殺了藍
    國富等語（見原審卷(二)第247 、248 、277 頁）。但對於此
    事實，王念生在此之前，從未提出，且王念生又係被告甲○○之友人，故其前開所述，是否可信，尚有疑義？惟不論王
    念生前開所述是否可信，但據其所述其在現場曾目睹之短刀
    ，係長約30公分之刀子，則其長度特徵顯然與殺害藍國富所
    用之兇刀特徵不符，故王念生所述，並無法作為對被告甲○○有利之證明。又被告甲○○這方之人，另有王念生、丁○○、蔡仁傑、潘少迪、陳李榜、戊○○、丙○○，而王念生
    、丁○○、蔡仁傑、潘少迪、陳李榜、戊○○、丙○○均稱
    未帶刀，也沒有人指王念生、丁○○、蔡仁傑、潘少迪、陳
    李榜、戊○○、丙○○等人帶刀，又被告甲○○於警訊時自
    承：當時我持有摺疊刀1 把，而丁○○沒有持任何兇器等語
    （見92年度偵字第1979號卷第1 頁背面），甲○○又於偵查
    中供稱：「（你們這一夥人，分別持何武器？）只有我持摺
    疊刀」，是王念生於原審審理時供稱：當場我有看到有2 、
    3 個年輕人持刀等語（見原審卷(二)第247 、248 頁），應非
    指被告甲○○這方之人，無証据証明被告甲○○這方之王念
    生、丁○○、蔡仁傑、潘少迪、陳李榜、戊○○、丙○○有
    帶刀殺人，也仍不能為被告甲○○有利之証明。
８、被告甲○○於警訊時供承：當時我持有摺疊刀1 把，而丁○○沒有持任何兇器等語（見92年度偵字第1979號卷第1 頁背
    面），甲○○又於偵查中供稱：「（你們這一夥人，分別持
    何武器？）只有我持摺疊刀。」（見92年度偵字第963 號卷
    第50頁），後甲○○於原審審理中雖辯稱：另有其他人持刀
    等語，但甲○○仍自承：我在現場時，未看到有其他人持刀
    等語（見原審卷(二)第268 頁），故被告甲○○前開辯稱：另
    有他人持刀等語，此應係其事後推測之詞，且與其於警、偵
    訊時所供不相符合，且被告甲○○這方之王念生、丁○○、
    蔡仁傑、潘少迪、陳李榜、戊○○、丙○○均稱未帶刀，也
    沒有人指王念生、丁○○、蔡仁傑、潘少迪、陳李榜、戊○○、丙○○等人帶刀，是被告甲○○於原審審理中辯稱：另
    有其他人持刀云云，是嗣後翻異卸責之詞，自不可採。
９、証人丁○○除於偵查中檢察官訊問供稱：「（你們這一夥人
    有持何種武器？）沒有，只有甲○○持刀，這是事後才知道
    的」等語（見92年度偵字第963 號卷第49頁），丁○○於本
    院更一審97年9 月8 日審理時結證稱：「（你在當天看到藍
    國富的情形如何？）‧‧我們在一樓門外遇到藍國富他們，
    我看到他時，他拿了1 把槍，先對空鳴槍，然後把槍指著我
    ，我就去奪槍，其他的人也有人過來要幫我搶藍國富的槍，
    因為當時場面很混亂，所以有多少人過去，我不知道。」、
    「（當時圍過去人，有何人拿著兇器？）我不知道，我當時
    只有注意那把槍，因為我怕槍會打到我。」、「（為何在偵
    查中說只有被告拿刀？）我不知道，我沒有指證他拿刀。當
    時我不知道是何人拿刀。」、「當時沒有注意到藍國富被何
    人打倒在地上，被何人打傷，我和他搶槍時，他都是站著，
    我是先被打暈的」、「當時被打暈之前，大約有三、五個左
    右和我一起和藍國富糾纏在一起」、「在我被打暈前，藍國
    富沒有受傷，至於壬○○是何時去打我的，是在藍國富受傷
    前或是受傷後，我不清楚」、「（壬○○打你時，是否只有
    你抓住藍國富的槍，其他人都被打跑了？）我不清楚，因為
    他下來拿鋁棒打我的時候，第二下我就倒在地上了」、「我
    跟藍國富爭執時，他還沒有受傷，我被打暈之後，我就都不
    知道了」、「我與藍國富爭執時，我不清楚他有無受傷。」
    等語（見本院上更(一)卷第86頁至第88頁），丁○○從未曾供
    稱現場除被告甲○○外，另有其他持刀之人之事實，故其證
    詞不足作為有利於被告甲○○之認定。
10、另證人蔡仁傑於警訊時稱：當天我與丁○○、王念生、陳李
    榜、潘少迪和丁○○的女友阿媚（即范姜旻君）等6 人一起
    去錢櫃唱歌，預約9 點的包廂，我們6 人在大門口等候。8
    點30分許，藍國富從我們後方走來，拿槍並對空鳴1 槍，再
    把槍對準丁○○準備要再開槍，丁○○見狀要搶槍，我們共
    5 人一同衝上前抓住藍國富的槍，我們與他拉扯至錢櫃旁的
    全家便利商店巷口，我們拉住藍國富的手及槍，但藍國富槍
    口朝下不放，又朝地上開了1 槍，他一直掙扎到中華三路馬
    路上，又朝地上開1 槍，後來又有3 至4 名男子，分持鋁棒
    、高爾夫球桿、雨傘等物品毆打我們，毆打我們約3 分鐘，
    我們5 人就四散分開，‧‧我們5 人都未持兇器，5 人也未
    搶下藍國富的槍等語（見警詢卷第15頁至第16頁）。蔡仁傑
    於偵訊時稱：未目睹藍國富如何被刺傷等語（見92年度偵字
    第1979號卷第73頁）。蔡仁傑又於原審審理時稱：其他的人
    有無持刀，我不清楚等語（見原審卷(一)第110 頁）。綜合蔡
    仁傑前開所述，及參諸被告甲○○自承：係藍國富開第2 槍
    後才自機車上拿刀上前參與奪槍之情，可知蔡仁傑前開所稱
    「未持兇器的5 人」，並不包括被告甲○○。雖然蔡仁傑在
    現場時，也未注意到有何人持刀一節，但其所述仍不足為被
    告甲○○有利之認定。
11、另陳李榜及潘少迪2 人雖均稱：藍國富對空開1 槍後，即躲
    入全家便利商店，並未參與奪槍等語，此部分與蔡仁傑前開
    所述，並不相符，是否可信，不無疑義。但陳李榜及潘少迪
    2 人對於現場是否有其他人持刀一情，仍未為被告甲○○有
    利之供述，故陳李榜及潘少迪2 人所述，亦不足為被告甲○○有利之認定。
12、證人丙○○於原審審理時結證稱：當天丁○○邀唱歌，而由
    戊○○騎車載我前往，到達後我先下車，戊○○先去停車，
    一會聽到槍聲，就回家了，隔天我與朋友去醫院看丁○○，
    在醫院只看到丁○○與2 名警察，沒有碰到戊○○等語（見
    原審卷(一)第149 頁、第150 頁、第219 頁）；證人戊○○於
    原審時結證稱：當天丁○○邀唱歌，由我騎車載丙○○前往
    ，到達後丙○○先下車，我去停車，一會聽到槍聲，我就回
    家了，案發當天沒有在現場停留，隔天早上7 點多，我與女
    友去醫院看丁○○，有碰到丁○○之女友，我沒有與丙○○
    去醫院看丁○○等語（見原審卷(一)第151 頁、第220 頁），
    證人戊○○於本院更一審97年9 月8 日審理時結證稱：「（
    92年1 月1 日錢櫃ＫＴＶ發生衝突當天，我是自己坐車過去
    的，抵達過一會兒，我有聽到開槍的聲音，我就走到旁邊，
    我要上計程車離開時，就看到有人在那邊打架了」、「（是
    否有看到有人被打倒在地上？）當時有很多地方在打，所以
    我沒有看得很清楚」、「有看到好像有人拿安全帽和大鎖，
    另外有看到有人拿尖尖的東西，但是不能確定，因為我站的
    比較遠」、「所謂尖尖的東西，不能確定是刀子，應該是，
    因為有亮光」、「我不清楚當時有幾個人拿尖尖的東西，因
    為很混亂，很多地方在打。我看到很多人手上都有拿東西，
    有安全帽、大鎖，還有雨傘，有幾個人我不清楚，但不是只
    有1 個人有拿尖尖的東西。」、「（當時沒有看到被告有拿
    刀子刺什麼人，因為我走到旁邊時，我等計程車，車子來了
    我就走了，我不知道有人在那裡打架，我沒有目睹打架的過
    程，開始混亂時，我有看到，後來我就走了」、「（是否打
    架的人有跑來跑去？）是的，有人跑到隔壁的超商，有人跑
    到加油站」、「（是否可以確定拿尖尖、亮亮類似刀子的有
    幾人？）我不清楚那是不是刀，但是很多人手上都有拿東西
    」、「被告被羈押時，我有去看守所看他。」、「（以何名
    義去看被告？）我是辦特別接見去看被告的，我去找議員辦
    的」、「（當時去看守所會面的時候有無跟被告說你有看到
    有2 、3 人拿刀子？）我去看他時，有問他為何會這樣，他
    說他殺人，我說我當時有看到大家都有拿東西，為何只有你
    有事」等語（見本院上更(一)卷第88頁至第92頁），證人戊○○於本院更一審之證詞與其於原審時所述不盡相同，但亦未
    證述，現場是否尚有其他人持刀一節，且戊○○至醫院探望
    丁○○時，並未提及丙○○有刺對方（指藍國富）一刀等語
    ，至高雄看守所接見被告甲○○時，亦未曾表示與藍國富搶
    槍時，被告所持之折疊刀並未開啟等情，參以本院前審向台
    灣高雄看守所函查有關被告甲○○於92年5 月6 日在該所之
    接見情形，經該所函覆檢送該日之「接見登記表」，除被告
    之父親李金坤接見外，並無其他之人接見，有該接見登記表
    1 份在本院更一審卷第50頁足憑，況且該所接見室並未對單
    一接見窗口設置錄影設備，且錄音紀錄逾1 年保存期限已銷
    毀，故無法調閱取得，亦有該所97年6 月3 日高所戒字第09
    79001757B 號函1 份在本院更一審卷49頁可考。故上開證人
    之證詞均不足作為有利被告甲○○之認定。
13、證人即被告甲○○女友己○○於原審92年6 月17日結證稱：
    我當時在場，當場約有8 、9 人，‧‧「助仔」、「彰仔」
    ‧‧我只看到甲○○部分，當時范姜旻君站在我旁邊。之前
    沒有看到甲○○拿刀，在他跑到門口前摔倒才看到他拿刀。
    沒有看到其他人持刀等語（見原審卷(一)第143 頁至第146 頁
    ），己○○於本院更一審97年9 月8 日審理時結證稱：「本
    案案發當天我和被告一同騎機車過去錢櫃ＫＴＶ，何時離開
    ，時間我不太確定，我是和被告一同離開的。」、「（當時
    打架的場所有無分開？）是分開變成二個地方，我站在錢櫃
    的門口，門口那邊有一群人打架，全家超商門口也有一群人
    打架。」、「（當時被告的狀況如何？）我當時是站在錢櫃
    的門口，他們是從邊邊移過來的，當時聽到槍聲之後，有一
    點散開的情況，有一個受到刀傷的人，但是我沒有注意到被
    告的動作，因為我當時是注意旁邊還有沒有人再圍過來。」
    、「（有無注意到當時有何人拿兇器？）大家手上都有拿東
    西，有安全帽、大鎖、銳器等等。」、「（你所說的銳器是
    指什麼？）是握在手上尖尖的東西，但是我不清楚是什麼東
    西。」、「（你所說的銳器，除被告外，還有無其他人持有
    ？）應該是有，因為我看到的不只是被告有拿什麼東西，我
    看到的是幾乎很多人手上都有拿東西，除了被告之外，其他
    人有拿尖銳的器具，但我不知道那是誰，我也不知道有幾人
    有拿。」等語（見本院更一審卷第92頁至第94頁），然證人
    己○○於原審及本院更一審所證述之情節不盡相同，己○○
    在原審時已證述：除甲○○外，沒有看到其他人持刀等語，
    今己○○於本院更一審卻證述：除了被告之外，其他人有拿
    尖銳的器具，但我不知道那是誰，我也不知道有幾人有拿等
    情，顯相互矛盾，應以其於原審時所證時距離案發時間較近
    ，記憶較為清晰，較為可採。
14、另壬○○於持鋁棒上前欲解藍國富之圍時，曾遭被告甲○○
    持扣案之摺疊刀劃傷，此業經壬○○指訴綦詳，並有大東醫
    院壬○○診斷證明書1 紙附於92年偵字第963 號卷第73頁可
    稽。被告甲○○雖曾否認此情，但其後亦坦承此犯行（傷害
    壬○○部分業經撤回告訴），另被告甲○○亦自承：係於藍
    國富開第2 槍後才自機車上拿刀上前參與奪槍等語，業如前
    述。故被告甲○○於參與搶奪藍國富之手槍時，即已持有扣
    案摺疊刀之事實，即可認定。
15、檢察官於偵查中曾對被告甲○○實施測謊鑑定，而被告甲○○對回答：「有關本案，案發當時，你有沒有拿刀刺藍國富
    ？」之問題時，其回答：「沒有。」呈不實反應。此有高雄
    市政府警察局92年3 月27日高市警鑑字第（092）0000000號
    測謊鑑驗通知及92年12月1 日高市警鑑字第（092）0076496
    號函各1 份附卷可稽（見92年度偵字第1979號卷第98至101
    頁及原審卷(二)第134 頁至第137 頁），該測謊鑑定報告，除
    上述鑑定結果外，尚包含將形式上符合測謊基本程式要件，
    包括：經受測人同意配合，並已告知得拒絕受測，以減輕
    受測者不必要之壓力。測謊員經良好之專業訓練與相當之
    經驗。測謊儀器品質良好且運作正常。受測人身心及意
    識狀態正常。測謊環境良好，無不當之外力干擾等要件，
    一併記載，核與刑事訴訟法第206 條第1 項法定記載要件相
    符，自有證據能力。
16、又被害人藍國富所受致死之刀傷入口，距離頭頂47公分，距
    離前中線往右3.5 公分，於右胸部有壹刀刺傷，傷口打開為
    3 ×1.2 公分大小，閉合為3.8 公分，深度為6.1 公分，此
    有前開解剖紀錄報告在卷可稽，前開藍國富刀傷部位係人身
    要害，此又係眾所週知之事實，故被告甲○○對於持刀刺向
    藍國富前開人身要害部位，雖僅1 刀，但仍足致人於死之事
    實，行為時亦應有認識，但仍決意為之。另被告甲○○據以
    行兇之前開扣案摺疊刀，其刀柄長11公分、刀刃長7 公分，
    此有前開高雄市政府警察局之鑑驗結果及鑑驗相片附卷可稽
    ，則該刀刃僅長7 公分之摺疊刀，被告甲○○竟持以刺入藍
    國富要害處達6.1 至6 公分之深度，足認被告甲○○用力甚
    猛，其殺意甚堅，顯有殺人犯意甚明。
  綜上所述，除證人辛○○及王念生2 人於原審供述現場尚有其
  他持刀之人外，其他之人均未為如此之供述，而據辛○○於原
  審又結證稱：「我於拿高爾夫球桿打圍住藍國富之人後，於甲○○與庚○○打架時看到靠近錢櫃ＫＴＶ大門右手邊有2 、3
  人持刀，但這些持刀之人都沒靠近藍國富被圍住的現場即「全
  家」便利商店這邊」等語（見原審卷(二)第235 頁），是辛○○
  所陳述有2 、3 人拿刀之持刀者都沒靠近藍國富被圍住的現場
  即「全家」便利商店這邊」，其所述持刀者已與殺害藍國富無
  關；又王念生在原審之前，從未提出尚有其他人拿刀，在原審
  始提出尚有其他人持刀，且王念生又係被告甲○○之友人，故
  其前開所述，是否可信，尚有疑義，又不論王念生前開所述是
  否可信，但據其所述其在現場曾目睹之短刀，係長約30公分之
  刀子，則其長度特徵顯然與刺殺藍國富之刀子，特徵並不相符
  ，業如前述。又被告甲○○曾自承當場只有其1 人持刀等語，
  而於事後聽聞其他人之供述後，才翻異辯稱：另有其他人持刀
  云云，應係嗣後翻異之詞；又被告甲○○這方之人，另有王念
  生、丁○○、蔡仁傑、潘少迪、陳李榜、戊○○、丙○○，而
  王念生、丁○○、蔡仁傑、潘少迪、陳李榜、戊○○、丙○○
  均稱未帶刀，也沒有人指王念生、丁○○、蔡仁傑、潘少迪、
  陳李榜、戊○○、丙○○等人帶刀，是王念生於原審審理時供
  稱：當場我有看到有2 、3 個年輕人持刀等語（見原審卷(二)第
  247 、248 頁），應非指被告甲○○這方之人，是以被告甲○○這方之人，就只有被告甲○○帶刀，也只有被告甲○○被指
  為持刀殺人，被告甲○○這方之其餘王念生、丙○○等人均未
  帶刀，均未被指為殺人。又扣案摺疊刀之特徵與致藍國富於死
  之刀傷相吻合；被告甲○○於眾人搶奪藍國富手槍時，即持有
  該摺疊刀，其當時並持該刀刺傷壬○○；而被告甲○○曾自承
  現場僅其1 人持刀，另據在場之人之供述，又無法證明現場有
  其他人，持有與藍國富致死刀傷特徵相符之刀子，或曾持刀靠
  近藍國富；而被告甲○○否認持刀刺藍國富之供述，經測謊鑑
  定又呈說謊反應，足證致藍國富死亡之刀傷，係被告甲○○持
  扣案摺疊刀所為。又被告甲○○持前開摺疊刀上前參與其他人
  搶奪藍國富手槍時，藍國富對其他人及被告甲○○，並無攻擊
  行為，而被告甲○○仍持刀刺殺藍國富，則其顯非對於現在不
  法之侵害所為之防衛行為，被告甲○○所為，亦與刑法正當防
  衛之要件不符，事証明確，被告甲○○所辯係卸責之詞，不足
  採信，其此部分殺人犯行亦已堪認定。
二、被告甲○○持刀刺殺藍國富致其死亡，核被告甲○○此部分
    所為，係犯刑法第271 條第1 項之殺人罪；其持刀刺傷庚○○而未遂，此部分所為係犯同條第2 項、第1 項之殺人未遂
    罪。被告甲○○先後殺人既遂及殺人未遂行為，時間緊接，
    所犯基本構成要件相同，顯係出於概括之犯意為之，為連續
    犯，應依修正前刑法第56條規定，從一重之殺人既遂罪處斷
    ，除法定本刑為死刑、無期徒刑外，其餘部分並加重其刑（
    見大法官會議釋字第152 號解釋、最高法院67年6 月20日第
    6 次暨第7 次刑事庭庭推總會議決議（一）參照）。
三、按被告甲○○行為後，刑法於94年2 月2 日經總統令修正公
    布，於95年7 月1 日施行，而行為後法律有變更者，適用行
    為時之法律。但行為後之法律有利於行為人者，適用最有利
    於行為人之法律，刑法第2 條第1 項定有明文。而有關新舊
    法之比較，應就罪刑有關之而比較新舊法時應就罪刑有關之
    共犯、未遂犯、想像競合犯、牽連犯、連續犯、結合犯，以
    及累犯加重、自首減輕暨其他法定加減原因（如身分加減）
    與加減例等一切情形，綜其全部罪刑之結果而為比較（最高
    法院95年5 月23日刑事庭第8 次會議決議參照）。被告甲○○行為後，刑法第56條之連續犯之規定，業已刪除，此刪除
    雖非犯罪構成要件之變更，但顯已影響行為人刑罰之法律效
    果，自屬法律有變更，茲比較刪除連續犯後之規定，則被告
    所為上開殺人既遂、殺人未遂犯行，各均獨立，應各別論罪
    後併合處罰，自較原刑法以連續犯處斷為重，比較新、舊法
    結果，仍應適用較有利於被告甲○○之行為時法律即修正前
    刑法第56條，而論以連續犯一罪。
四、原審就被告甲○○被訴殺人既遂及未遂部分，予以論科，固
    非無見；惟查：（一）被告甲○○所犯刑法第271 條第1 項
    之殺人罪，法定本刑為死刑、無期徒刑部分，依刑法第65條
    第1 項規定，不得加重，原判決依連續犯之例予以加重，尚
    有未當。（二）被告甲○○行為後，刑法第56條連續犯之規
    定已加以刪除，原審未為刑法新舊法比較，亦有未恰。
    （三）按科刑之判決書，應於理由內記載科刑時就刑法第57
    條或第58條規定事項所審酌之情形，為刑事訴訟法第310 條
    第3 款所明定，此項規定，依同法第364 條，又為第二審所
    準用。經查第一審判決係審酌被告甲○○犯罪之動機、目的
    、手段、所生危害，及否認犯行，難認其犯罪後態度良好，
    且未與被害人達成和解，亦難見悔意等一切情狀，量處被告
    甲○○有期徒刑14年云云；但刑法第57條第10款所稱犯罪後
    之態度，應包括犯人犯罪後與被害人和解之情形在內，被告
    甲○○於本院前審審理時已於93年10月14日已與被害人庚○○達成和解，其犯罪後之態度與第一審比較，已然不同，自
    為本院科刑時應予斟酌之事項，已構成撤銷原判決該部分之
    理由，原判決自有未恰。被告甲○○上訴否認殺死被害人藍
    國富，公訴人循被害人藍國富之家屬乙○○之聲請上訴指摘
    原判決量刑過輕，雖均無理由，惟原判決關於被告甲○○殺
    人既遂及殺人未遂部分，既有前述可議之處，自屬無可維持
    ，仍應由本院將原判決關於被告甲○○被訴殺人部分予以撤
    銷改判。審酌被告甲○○因細故持刀連殺2 人，所為造成1
    死、1 傷，其犯罪所生之損害不輕，且犯後否認部分犯行，
    犯後態度不佳，惟本案起因於死者藍國富持槍挑釁，被告年
    輕氣盛，血氣方剛，一時衝動而行兇，及其犯罪動機、手段
    、目的等一切情狀，爰仍依本院前審所判量處有期徒刑13年
    。扣案之摺疊刀1 把，經送鑑並非違禁物，且係被告父親李
    金坤所有，而非被告甲○○所有，迭據被告甲○○所陳明，
    爰不另為沒收之宣告，附此敘明。
據上論斷，應依刑事訴訟法第369 條第1 項前段、第364 條、第
299 條第1 項前段，刑法第2 條第1 項前段、第271 條第1 項，
修正前刑法第56條，判決如主文。
本案經檢察官許美女到庭執行職務。
中    華    民    國    98    年    9     月    1     日
                  刑事第六庭    審判長法  官   王憲義
                                      法  官   邱永貴
                                      法  官   張盛喜
以上正本證明與原本無異。
如不服本判決應於收受本判決後10日內向本院提出上訴書狀，其
未敘述上訴理由者，並得於提起上訴後10日內向本院補提理由書
狀（均須按他造當事人之人數附繕本）「切勿逕送上級法院」。
中    華    民    國    98    年    9     月    1     日
                                      書記官   黃一秋
附錄本件判決論罪科刑法條：
刑法第271條：
  殺人者，處死刑、無期徒刑或10年以上有期徒刑。
  前項之未遂犯罰之。
  預備犯第10項之罪者，處2年以下有期徒刑。


司法院資訊處製作；財團法人民間司法改革基金會備份。
